【裁判字號】    94,上,990
【裁判日期】    951226
【裁判案由】    返還不當得利
【裁判全文】
臺灣高等法院民事判決                   94年度上字第990號
上  訴  人  丁○○
訴訟代理人  葉春生律師
被 上 訴人  乙○○
            丙○○
            甲○○
共      同
訴訟代理人  洪堯欽律師
複 代 理人  劉健右律師
            李奇穎律師
上列當事人間請求返還不當得利事件，上訴人對於中華民國95年
8月22日臺灣板橋地方法院94年度訴字第199號第一審判決提起上
訴，本院於95年12月12日言詞辯論終結，判決如下：
    主  文
上訴駁回。
第二審訴訟費用由上訴人負擔。
    事實及理由
一、上訴人主張：兩造於民國75年11月24日簽立協議書（下稱系
    爭協議書），於協議書第1 條約定「甲方（即上訴人）乙方
    （即被上訴人）自立協議書後各持有百分之五十優先承購權
    ，現有地上物之管理權，租金各取百分之五十」，嗣上訴人
    自75年12月1 日起至86年12月止，按月將所取得之租金新台
    幣（下同）15萬元中之一半即7 萬5 千元給付被上訴人受領
    ，此外，另於其後之88年4 月8 日、同年5 月18日、89年 5
    月21日、同年6 月29日依序給付9萬元、10萬元、12萬元、7
    萬元。依協議書第1 條之文義觀之，所稱取得租金之百分之
    50，係指協議書簽立時之現有地上物之租金而言，而協議書
    簽立時之地上物為如附件所示商店1 至商店4 及工廠1 之建
    物，並不及於工廠2 之建物（即出租予禾頂公司、新成公司
    之建物，下稱工廠2 建物）。依民法第179 條規定，被上訴
    人自應將工廠2 出租所得租金（計9 萬元）之一半即4 萬 5
    千元返還上訴人，故被上訴人共應返還之金額為621 萬3 千
    元【計算式：(1)75年12月至86年12月部分（計133 月）：45
     ,000 元×133 ＝5,985,000 元。(2)88年4 月8 日之9 萬元
    、同年5 月18日之10萬元、89年5 月21日之12萬元、同年 6
    月29日之7 萬元（以上合計38萬元）中應返還之部分：380,
    000 元×45,000/75,000 ＝228,000 元。(3)上列2 項之合計
    金額：5,985,000 元＋228,000 元＝6,213,000 元】。惟扣
    除被上訴人依系爭協議書第3 條約定所交付之129 萬元後，
    被上訴人應返還492 萬3 千元，經上訴人於93年12月1 日以
    存證信函催被上訴人應於93年12月11日前返還上開利益，惟
    被上訴人竟未置理。又系爭協議書訂立後，上訴人與台北縣
    政府所訂立之「台北縣公有耕地租賃契約」，業經台北縣政
    府終止，且被上訴人所付之129 萬元僅係取得一半優先承購
    權的對價，並非取得地上物管理權及租金各一半之對價，且
    被上訴人僅支付129 萬元卻享有數百萬元或千萬元以上之無
    限利益，實顯失公平，爰併依民法第227 條之2 規定，請求
    宣告兩造所立之協議書效力終止等語。爰求為命被上訴人應
    給付上訴人492 萬3 千元本息。並系爭協議書效力終止之判
    決（原審為上訴人敗訴之判決。上訴人聲明不服）。並上訴
    聲明：(一)原判決廢棄。(二)被上訴人應給付上訴人492 萬3 千
    元及自93年12月12日起至清償日止，按週年利率5%計算之利
    息。(三)宣告上訴人與被上訴人間75年11月24日所訂立如起訴
    狀所附證據一所示協議書之效力終止。(四)第二項判決，上訴
    人願供擔保，請准予宣告假執行。
二、被上訴人則以：(一)上訴人自75年12月1 日起至86年12月止，
    固有按月給付其所認定之租金一半予被上訴人，但上訴人實
    際收取之租金數額為何？支付予被上訴人之金額為何？應由
    上訴人舉證證明。而上訴人主張每月給付被上訴人7 萬5 千
    元僅係依被上訴人於另案所提之租金資料，然該等資料乃係
    被上訴人於91年12月底向部分承租人口頭查詢之結果，根本
    未附任何證明文件，且上開91年12月底所詢金額與上訴人75
    年給之初，相距將近20年之久，就地上物之租金收益絕無可
    能與91年收取之租金相同，上訴人自無可能於75年12月起即
    按月支付7 萬5 千元予被上訴人。況兩造爭執之新建地上物
    係於77年間興建，75年間既無該新建之地上物存在，上訴人
    豈可能於75年12月起即將根本不存在之新建地上物即出租予
    「禾頂公司」及「新成公司」合計高達9 萬元租金之一半給
    付予被上訴人？足證上訴人主張自75年12月起即每月支付7
    萬5 千元予被上訴人，殊不足採。(二)系爭協議書第1 條「甲
    方、乙方自立協議書後各持有百分之五十優先承購權、現有
    地上物之管理權、租金各取得百分之五十」，其中有關「現
    有地上物」所涵攝之範圍，就文義解釋而言，既非約定為「
    簽約當時之現有地上物」，自包含各時期之現有地上物之管
    理權、租金；就體系解釋與目的解釋而言，因系爭協議書簽
    立之目的主要在規範由上訴人使用系爭縣有公地期間及其後
    取得縣有公地後雙方權利義務，職是，系爭協議書第1 條之
    「管理權」、「租金」等約定自係以系爭縣有公地之全部為
    約定範圍，不論系爭縣有公地之地上物為何時期所興建均一
    併包含在內；再就經驗法則而言，倘被上訴人對於締約時現
    有地上物以外之地上物並無管理權及租金收益權，被上訴人
    何需以高達100 萬元之承攬報酬，委託訴外人潘金松於系爭
    縣有公地上興建前述之新建地上物，卻無法因此獲得任何利
    益？又縱認依系爭協議書第1 條無法特定所謂「現有地上物
    」所涵攝之範圍為何，但被上訴人既曾出資興建上開建物且
    由被上訴人申請用電，並由上訴人處收取該一半之租金，可
    見兩造間對該新建地上物管理權及租金取得權亦合意各取得
    50% 之權利，故上訴人自系爭協議書簽立後，定期給付一定
    金額予被上訴人，係基於系爭協議書第1 條之約定或事後另
    外之補充協議而來，被上訴人並無不當得利可言。(三)退步言
    之，縱令「現有地上物」僅限於「締約時之現有地上物」，
    惟上訴人明知其就「非屬締約時現有之地上物」無給付一半
    租金予被上訴人之義務（或稱債務），猶出於任意性，以履
    行系爭協議書第1 條之義務，給付「禾頂公司」及「新成公
    司」之一半租金予被上訴人長達13、14年之久，故縱認被上
    訴人有不當得利之情事，依民法第180 條第3 款之規定，亦
    不得請求返還。(四)上訴人與台北縣政府間就系爭縣有公地之
    租賃契約雖已終止，惟兩造享有現有地上物之管理權及租金
    收益權之情形並無改變，自無情事變更可言。況依上訴人所
    提原證五之函文可知系爭租約早已於78年6 月30日即已到期
    ，且係因上訴人未於租期屆滿後依限續租之「可歸責於上訴
    人」之事由致無法續約，是上訴人於15年後主張情事變更而
    請求宣告兩造簽訂之協議書效力終止，非但不符情事變更因
    不可歸責於當事人而生之要件，且推翻此一法律關係之穩定
    狀態亦違反誠信原則。再者，被上訴人以129萬元之對價取
    得一定之利潤係經雙方合意，被上訴人復負擔一定之投資風
    險，被上訴人行為既屬商業上之合理投資、回收，對上訴人
    而言並無任何顯著不公平之情形，況若逕為終止原有契約，
    反造成被上訴人之顯著不公，亦有違情事變更原則之目的性
    。並答辯聲明：(一)上訴駁回。(二)如受不利判決，願供擔保請
    准宣告假執行。
三、兩造不爭執之事實（見原審卷169頁，本院卷60頁）：
    (一)兩造於75年11月24日簽立如原證一所示之系爭協議書，並
      經原法院91年度訴字第2755號、本院92年度上易字第 780
      號判決確認兩造間就該協議書所示契約之法律關係存在確
      定（見原審卷10、11、30－59頁）。
    (二)系爭協議書簽訂時，坐落台北縣三重市○○○段頂崁小段
      447-8 地號土地上之現有建物為如起訴狀證二附件（下稱
      附件）所示商店1 至4 及工廠1 之建物（見原審卷18、19
      頁）。
    (三)被上訴人自75年12月1 日起至86年12月止，有收取上訴人
      給付其所認定租金一半之金錢，並於88年4 月8 日、88年
      5 月18日、89年5 月21日、89年6 月29日分別收受上訴人
      給付之9 萬、10萬、12萬及7 萬元。
    (四)台北縣三重市○○○段頂崁小段447-8 地號土地原為台北
      縣公有耕地（下稱系爭公有耕地），原由上訴人與他人承
      租，租約期間自72年7 月1 日起至78年6 月30日止，該租
      約租期屆滿後因承租人未依限續約，依租賃契約第3 點約
      定「視為無意續租」而告終止（見原審卷66、67頁）。
四、本件經原審法院依民事訴訟法第271 條之1 準用同法第 270
    條之1 第1 項第3 款規定，整理並協議簡化爭點後，兩造同
    意就下列爭點為主張及辯論（見原審卷169、170頁，本院卷
    60頁反面），茲就各項爭點審究如次：
  (一)兩造於75年11月24日所立協議書第1 條「甲方乙方自立協議
    書後各持有百分之五十優先承購權，現有地上物之管理權，
    租金各取得百分之五十」，其中關於「現有地上物」其意義
    及範圍為何？
    (1)按解釋意思表示，應探求當事人之真意，不得拘泥於所用
      之辭句，固為民法第98條所明定，但所用之辭句如已表示
      當事人之真意，無須別事探求者，即不當反捨所用之辭句
      而更為曲解。
    (2)查，兩造於75年11月24日所立協議書開宗明義即揭示「茲
      丁○○承租縣有公地坐落於三重市○○○段頂崁小段447-
      8 地號面積426.525坪（0.1410公頃），今願將一半（50%
      ）之優先承購權讓予乙○○、丙○○、甲○○，特立此協
      議書」，並於第1 條約明：「甲方（按即上訴人）乙方（
      按即被上訴人）自立協議書後各持有百分之五十優先承購
      權，現有地上物之管理權，租金各取得百分之五十」，此
      觀該協議書之記載即明（見原審卷10頁）。
    (3)依兩造所訂協議書第1 條之約定可知，被上訴人所取得者
      除50% 優先承購權外，尚有「現有」地上物管理權及租金
      之50% 。該條文用語既明載為「現有」地上物，可見所謂
      「現有地上物」應係指簽約當時已存在之地上物而言。而
      兩造簽訂上開協議書時，坐落台北縣三重市○○○段頂崁
      小段447-8 地號土地上之既有建物為如附件所示商店１至
      ４及工廠１之建物，乃兩造所不爭執之事實；且被上訴人
      於另案即本院92年度上易字第780 號履行契約事件中，亦
      認「現有地上物」係指系爭土地上7 筆地上物中扣除由訴
      外人禾頂公司及新成公司所承租之2 筆地上物（即工廠２
      之新建地上物）外，其餘之5 筆地上物等情，有92年度上
      易字第780 號判決正本附卷可稽（見原審卷57頁，即該判
      決正本13頁），故被上訴人依75年11月24日協議書所取得
      者係如附件所示商店１至４及工廠１地上物之50% 管理權
      及上開地上物租金之50% ，至協議書簽訂後始興建完成並
      出租禾頂公司、新成公司之如附件所示工廠２之新建地上
      物（見原審卷19頁），則不在該條所訂「現有地上物」之
      範圍內，至為明確。
    (4)本件兩造所訂協議書第1 條中關於「現有地上物」究係何
      指，因所用之辭句業已表示當事人之真意，即無須別事探
      求。被上訴人徒以該條既非約定為「簽約當時之現有地上
      物」，自包含各時期之現有地上物之管理權、租金，並另
      依體系及目的解釋，抗辯系爭協議書第1條之「管理權」
      、「租金」等約定係以系爭縣有公地之全部為約定範圍，
      不論地上物為何時期所興建均一併包含在內云云，洵屬無
      據，難認可採。
  (二)被上訴人以129 萬元為對價取得之權利，是否包含系爭土地
    地上物之管理權及取得租金一半之權利在內？
    (1)兩造對於系爭協議書簽訂時，被上訴人曾支付對價129 萬
      元予上訴人之事實並無爭執。而被上訴人依協議書所取得
      者除50% 優先承購權外，尚有簽約當時現有地上物之管理
      權及租金之50% ，已如前述，準此，自堪認被上訴人以12
      9 萬元為對價所取得之權利，除有50% 優先承購權外，並
      包含簽約當時現有地上物之管理權及取得租金一半之權利
      。
    (2)上訴人雖主張：系爭協議書之重點乃著眼於優先承購權，
      且依約該款項將來須無息返還，自不可能包括地上物之管
      理權、租金取得權在內，故被上訴人支付之129 萬元僅係
      受讓50% 優先承購權利之對價，與地上物之管理權、租金
      無關云云。惟查，協議書第1 條係將被上訴人所取得之地
      上物管理權及租金一半之權利與被上訴人取得之50% 優先
      承購權併列，足證被上訴人取得之上開各項權利並無主從
      關係，129 萬元應為被上訴人取得上開全部權利之對價，
      無從區分。至系爭協議書第 3條僅係約定若系爭土地經政
      府辦理徵收時，上訴人於領到補償費同日負有無息返還12
      9 萬予被上訴人之義務，尚難據此即認129 萬元之對價並
      不包括地上物管理權及租金一半之取得權，上訴人以前開
      理由主張129 萬元僅係受讓優先承購權一半權利之對價，
      自難憑取。
  (三)上訴人請求被上訴人返還不當得利492 萬3 千元有無理由？
    被上訴人依民法第180 條第3 款規定抗辯，有無理由？
    (1)查，如附件所示工廠２之新建地上物，於75年11月24日兩
      造簽立協議書時並不存在，該地上物係在協議書簽立後始
      興建完成，並出租予「禾頂公司」、「新成公司」使用之
      事實，為兩造所不爭執。
    (2)次查，上開工廠２之新建地上物，被上訴人抗辯係渠等於
      77年間委託承攬人潘金松搭建，由被上訴人之父林金財支
      付潘金松報酬約100萬元及向台灣電力股份有限公司申請
      用電，並提出潘金松出具之書面證明書及收據影本各一紙
      、台灣電力股份有限公司證明書及電費收據影本各一份為
      證（見原審卷82、83、143－148頁）。上訴人雖否認上情
      ，惟上訴人既為系爭公有地之承租人，並實際負責地上物
      （包括新建地上物在內）之管理、租金之收取與分配，衡
      諸常情，上訴人自不可能放任無關之他人任意在其所承租
      之公有地上搭蓋建物，其對上開新建地上物究係何人出資
      興建，理應知之甚詳，但上訴人除單純否認外，既未主張
      新建地上物係其出資興建，亦未陳明該新建地上物究係何
      人所建，此與常理亦有違背，衡諸上開情事，足認被上訴
      人抗辯上開新建地上物係其出資興建非屬無據，應可採信
      。
    (3)上開新建地上物係被上訴人出資所蓋，實際上卻交由上訴
      人出租他人並收取租金，且上訴人自75年12月1 日起至86
      年12月止，均按月將所收取之新建地上物租金一半即4 萬
      5 千元交付被上訴人，復為上訴人所自陳，審酌此一狀態
      在兩造間既可維持11年之久均無糾紛，衡情兩造應就新建
      地上物之興建、出租及所收租金之分配等相事宜已達成協
      議，否則實無維持如此長久之可能，故被上訴人辯稱上訴
      人支付新建地上物租金之一半予被上訴人乃係基於兩造間
      事後另外之補充協議而為，尚非無憑，堪予採信。
    (4)本件被上訴人受領上訴人給付新建地上物租金之一半既係
      基於兩造事後另為之協議，即非無法律上之理由，自無不
      當得利可言，上訴人請求被上訴人返還不當得利492 萬 3
      千元，為無理由。至被上訴人依民法第180 條第3 款規定
      所為之抗辯是否有理，因已無審究必要，不再論述。
  (四)本件是否有民法第227 條之 2所訂情事變更原則之適用？上
    訴人據以訴請宣告兩造於75年11月24日所訂協議書效力終止
    ，有無理由？
    (1)按契約成立後，情事變更，非當時所得預料，而依其原有
      效明顯失公平者，當事人得聲請法院增、減其給付或變更
      其他原有效力，民法第227 條之2 第1 項定有明文。而該
      條所謂情事變更，非當時所得預料，依其原有效果顯失公
      平者，係指債之關係成立後，其成立當時之環境或基礎有
      所遽變，非契約成立當時所得預料，依一般觀念，認為如
      依其原有效果顯然有失公平而言。
    (2)查，本件上訴人主張情事變更無非係以被上訴人僅付出12
      9 萬元卻得享有數百萬或千萬以上之無限利益，以及上訴
      人與台北縣政府間之租賃契約已被認定終止，台北縣政府
      並函知上訴人應自行騰空交還及繳清前5 年使用土地之補
      償金為據。然查，被上訴人以129 萬元之對價取得50% 優
      先承購權、地上物之管理權及租金一半之權利，乃係經由
      兩造合意所達成之約定，且被上訴人支付之對價與其所取
      得之權利是否合理，有無不公平情形，本屬上訴人簽訂協
      議書前所應評估之事項，上訴人經評估後既仍願與被上訴
      人為前開約定，故縱令被上訴人支付之對價與取得之報酬
      有不合理情事，亦與民法第227 條之2 第1 項所定「非當
      時所得預料」之要件不符。又上訴人與台北縣政府間就系
      爭公有耕地所簽訂之「（七二）北換重字第007 號台北縣
      公有耕地租賃契約」，租賃期限至78年6 月30日屆滿後，
      因上訴人未依限續約，視為無意續租，故自78年下號期起
      已終止，並遭台北縣政府催告騰空交還土地等情，為兩造
      所不爭執，並有台北縣政府79年5 月23日七九北府地四字
      第144735號函、92年3 月20日北府地籍字第0920220478號
      函在卷可按（見原審卷66、67頁），是此係可歸責於上訴
      人之事由所致，況該改變與兩造對地上物享有管理權與租
      金收益權之事實並無影響，難認有民法第227 條之2 第 1
      項所定之契約成立後，情事變更，非當時所得預料，而依
      其原有效明顯失公平之情形。是上訴人依該條規定請求宣
      告兩造於75年11月24日所訂協議書效力終止，難認有理。
五、綜上所述，本件上訴人依不當得利法律關係，請求被上訴人
    給付492 萬3 千元及自93年12月12日起至清償日止，按週年
    利率5%計算之利息，暨依民法第227 條之2 規定，請求宣告
    上訴人與被上訴人間於75年11月24日訂立之協議書效力終止
    ，均無理由，不應准許。原審為上訴人敗訴之判決，及駁回
    其假執行之聲請，並無不合。上訴意旨指摘原判決不當，求
    予廢棄改判，為無理由，應予駁回。
六、本件事證已臻明確，兩造其餘之攻擊或防禦方法及未經援用
    之證據，經本院審酌後，認為均不足以影響本判決件之結論
    ，自逐一詳予論述之必要，併此敘明。
七、據上論結，本件上訴為無理由，依民事訴訟法第449條第1項
    、第78條，判決如主文。
中    華    民    國    95    年    12    月    26    日
                    民事第五庭
                        審判長法  官   林丁寶
                              法  官   陳博享
                              法  官   蔡芳齡
正本係照原本作成。
如不服本判決，應於收受送達後20日內向本院提出上訴書狀，其
未表明上訴理由者，應於提出上訴後20日內向本院補提理由書狀
（均須按他造當事人之人數附繕本）上訴時應提出委任律師或具
有律師資格之人之委任狀；委任有律師資格者，另應附具律師資
格證書及釋明委任人與受任人有民事訴訟法第466條之1第1項但
書或第2項（詳附註）所定關係之釋明文書影本。
中    華    民    國    96    年    1     月    2     日
                              書記官  蔡錦輝
附註：
民事訴訟法第466條之1（第1項、第2項）：
對於第二審判決上訴，上訴人應委任律師為訴訟代理人。但上訴
人或其他法定代理人具有律師資格者，不在此限。
上訴人之配偶、三親等內之血親、二親等內之姻親，或上訴人為
法人、中央或地方機關時，其所屬專任人員具有律師資格並經法
院認為適當者，亦得為第三審訴訟代理人。


司法院資訊處製作；財團法人民間司法改革基金會備份。
